臺灣彰化地方法院民事裁定
110年度消債更字第119號
聲  請  人  
即債務人    洪婉如  

代  理  人  黃勃叡律師
上列聲請人因消費者債務清理事件聲請更生，本院裁定如下：
    主  文
聲請人自民國110年12月30日下午4時起開始更生程序。
命司法事務官進行本件更生程序。
    理  由
一、聲請意旨略以：聲請人因不能清償債務，前與最大債權銀行
    花旗（台灣）商業銀行成立協商，但嗣因罹患急性精神分裂
    症而持續追蹤、治療，導致其無法正常工作償還協商還款金
    額每月新臺幣（下同）3,999元，才不得不毀諾，又其並未
    經法院裁定開始清算程序或宣告破產，故向本院聲請更生等
    語。
二、按債務人不能清償債務或有不能清償之虞者，得依本條例所
    定更生或清算程序，清理其債務；債務人無擔保或無優先權
    之本金及利息債務總額未逾1,200萬元者，於法院裁定開始
    清算程序或宣告破產前，得向法院聲請更生；法院開始更生
    程序之裁定，應載明其年、月、日、時，並即時發生效力；
    法院裁定開始更生或清算程序後，得命司法事務官進行更生
    或清算程序，消費者債務清理條例（下稱消債條例）第3條
    、第42條第1項、第45條第1項、第16條第1項前段定有明文
    。而債務人之清償能力是處於流動性狀態，聲請時與法院裁
    定時之清償能力未必一致，應以法院裁定時為判斷基準時，
    且法院審酌所謂「不能清償或有不能清償之虞」，允宜綜衡
    債務人全部收支、信用及財產狀況，評估是否因負擔債務，
    而不能維持人性尊嚴之最基本生活條件，所陳報之各項支出
    ，是否確屬必要性之支出，如曾有協商方案，其條件是否已
    無法兼顧個人生活之基本需求等情，為其判斷之準據。
三、經查：
（一）聲請人是否符合消債條例第151條第7項但書「因不可歸責
      於己之事由，致履行有困難者」之要件？
   1、按協商或調解成立者，債務人不得聲請更生或清算，但因
      不可歸責於己之事由，致履行有困難者，不在此限，消債
      條例第151條第7項定有明文。
   2、聲請人於民國102年6月25日曾與最大債權銀行花旗（台灣
      ）商業銀行成立債務協商，約定自102年7月10日起，以每
      月為1期，分180期、利率2%、每期還款3,999元，嗣聲請
      人於102年9月30日毀諾等情，有前置協商機制協議書、財
      團法人金融聯合徵信中心當事人綜合信用報告在卷可稽，
      足認聲請人就曾成立之協商方案嗣後毀諾。
   3、至於毀諾原因，聲請人陳稱：其嗣因罹患急性精神分裂症
      而持續追蹤、治療，才無法正常工作償還協商還款金額等
      語。經查，依戴德森醫療財團法人嘉義基督教醫院診斷證
      明書、彰化基督教醫療財團法人彰化基督教醫院診斷書、
      勞保投保資料所示，聲請人於102年8月20日曾因疑似急性
      精神分裂症而至上開嘉義基督教醫院急診住院，並自102
      年8月19日起迄今，長期因思覺失調症而在上開彰化基督
      教醫院追蹤治療，且聲請人於102年9月9日從其在91年4月
      22日就進入工作之瞬進五金工業股份有限公司離職而退保
      ，嗣於102年10月21日改至佳樂買百貨有限公司工作而加
      保，但旋於102年10月23日又離職而退保，直至103年2月1
      2日才又至領毅企業有限公司工作而加保，且現領有輕度
      身心障礙證明，可見聲請人於102年8月下旬起，確有因罹
      患思覺失調症而影響其工作能力，致其無法工作賺取薪資
      ，而此思覺失調症為精神上之病症，聲請人個人實難以防
      免，故本院認聲請人於102年8月下旬起因罹患思覺失調症
      而無法賺取薪資償還每月協商還款金額3,999元，致其於1
      02年9月30日毀諾，是屬不可歸責於聲請人，因此，聲請
      人應仍得聲請更生。
（二）聲請人債務概況：依陳報狀所示，聲請人對台北富邦商業
      銀行、國泰世華商業銀行、花旗（台灣）商業銀行、聯邦
      商業銀行、永豐商業銀行、台新國際商業銀行之無擔保債
      務合計為112萬5,079元（即：69,386＋184,043＋148,748＋3
      01,511＋180,892＋240,499＝1,125,079）。
（三）聲請人資力狀況：
 　1、薪資、佣金、津貼等收入：聲請人主張其現每月收入為每
      月平均薪資2萬1,326元及每月身心障礙補助3,772元之情
      ，業經其提出薪資單、存摺為證，應屬真實，足認聲請人
      之每月收入為2萬5,098元（即：21,326＋3,772＝25,098）
      。
　 2、其他財產：聲請人之存款為1,278元（即：1,041＋114＋37＋
      86＝1,278），此外，聲請人即無其他財產可供清償債務，
      有聲請人107至109年度稅務電子閘門財產所得調件明細表
      附卷可參。
（四）聲請人支出狀況：
 　1、必要生活費用支出：
 （1）按債務人必要生活費用，以最近1年衛生福利部或直轄市
      政府所公告當地區每人每月最低生活費1.2倍定之，消債
      條例第64條之2第1項定有明文。
 （2）聲請人陳述：其每月須支出必要生活費用1萬5,946元等語
      ，而依前揭規定，110年臺灣省每人每月最低生活費是1萬
      3,288元，並據以計算之聲請人必要生活費用為每月1萬5,
      946元（即：13,288×1.2＝15,946，小數點以下四捨五入，
      下同），則聲請人所陳其每月必要生活費用為1萬5,946元
      ，核與前揭計算所得之1萬5,946元相符，堪予採認。
   2、扶養費：
 （1）按債務人必要生活費用，以最近1年衛生福利部或直轄市
      政府所公告當地區每人每月最低生活費1.2倍定之；受扶
      養者之必要生活費用，準用第64條之2第1項規定計算基準
      數額，並依債務人依法應負擔扶養義務之比例認定之，消
      債條例第64條之2第1項、第2項定有明文。又受扶養權利
      者，以不能維持生活而無謀生能力者為限，前項無謀生能
      力之限制，於直系血親尊親屬，不適用之，民法第1117條
      亦有明定。故受扶養權利者雖屬直系血親尊親屬，仍須以
      不能維持生活為限。 
 （2）聲請人陳稱：其每月須支付扶養費5,315元給其母王鈺釵
      等語。經查，依戶籍謄本、107至109年度稅務電子閘門財
      產所得調件明細表所載，聲請人之母王鈺釵為49年9月出
      生，現已61歲，且無任何所得，名下亦僅有109年出廠之
      汽車1部，堪認王鈺釵有不能維持生活之情形，而有受聲
      請人扶養之必要；又依消債條例第64條之2第2項、民法第
      1115條第1項、第3項之規定及戶籍謄本、親屬系統表所示
      ，王鈺釵之扶養費應由聲請人與其胞妹、胞弟洪婉淑、洪
      雅婷、洪孝明、洪裕崇平均負擔；另依消債條例第64條之
      2第2項之規定，王鈺釵之每月必要生活費用依110年臺灣
      省每人每月最低生活費1.2倍定之，為1萬5,946元，再依
      聲請人應負擔扶養義務之比例計算後，聲請人對王鈺釵應
      負擔之扶養費是3,189元（即：15,946÷5＝3,189），至聲
      請人逾此範圍之主張，並無提出證據佐證，難認有據。
（五）綜上，聲請人每月收入2萬5,098元，扣除聲請人個人之必
      要生活費用1萬5,946元及所支出之扶養費3,189元後，尚
      有餘額5,963元。又除台新國際商業銀行未具體陳報債權
      本金及利率而致無從計算利息外，聲請人每月即需負擔利
      息4,072元（即：（28,566×15%＋78,218×15%＋97,067×10.7
      5%＋147,867×2%＋129,671×15%）÷12＝4,072），可見抗告人
      每月至多僅餘1,891元（即：5,963－4,072＝1,891）可供清
      償所積欠之債務112萬5,079元。而聲請人如以該餘額1,89
      1元清償所積欠之債務112萬5,079元，仍須逾49年之期間
      始得清償完畢（即：1,125,079÷1,891÷12≒49），而聲請
      人為71年9月出生，現為39歲，距勞動基準法第54條第1項
      第1款規定之強制退休年齡65歲，僅相距26年，可見聲請
      人實無法於退休前清償債務112萬5,079元；另酌以聲請人
      其他財產價值不高，所能提供清償債務範圍亦屬有限，故
      聲請人實有藉助更生制度調整其與債權人間之權利義務關
      係而重建其經濟生活之必要。
四、綜上所述，本院綜合聲請人之清償能力，堪認聲請人客觀上
    對已屆清償期之債務有不能清償或難以清償之虞，又其所負
    無擔保或無優先權之債務未逾1,200萬元，且未經法院裁定
    開始清算程序或宣告破產，復無消債條例第46條各款所定駁
    回更生聲請之事由存在，則聲請人聲請更生，洵屬有據，應
    予准許。至聲請人於更生程序進行中，應說明：就其他財產
    是否一併納入更生方案，並提出足以為債權人會議可決或經
    法院認為公允之更生方案以供採擇。而司法事務官於進行本
    件更生程序、協助聲請人提出更生方案時，亦應依聲請人之
    薪資變化、社會常情及現實環境衡量聲請人之償債能力，並
    酌留其生活上應變所需費用，進而協助聲請人擬定允當之更
    生方案，始符消債條例重建債務人經濟生活之立法目的，附
    此敘明。
五、依消債條例第11條第1項、第45條第1項、第16條第1項，裁
    定如主文。
中　　華　　民　　國　　110 　年　　12　　月　　30　　日
              民事第一庭    法　　　官　許嘉仁
以上正本係照原本作成。
本裁定不得抗告。
中　　華　　民　　國　　110 　年　　12　　月　　30　　日
                            書　記　官　曾靖雯